---
title: "Primeros pasos con R"
format: html
number-sections: false
number-depth: 4
date: "`r Sys.Date()`"
sesion: x
author: 
  - name: "Javier Martínez-López"
    orcid: 0000-0002-0825-7252
    email: javier.martinez@ugr.es
    affiliation: Departamento de Ecología, Universidad de Granada
crossref:
  fig-title: Figura     # (default is "Figure")
  tbl-title: Tabla     # (default is "Table")
  title-delim: .     # (default is ":")
  fig-prefix: Figura
  tbl-prefix: Tabla
  ref-hyperlink: true
  sec-prefix: ""
  sec-labels: alpha
---

# Introducción a R {.unnumbered}

## ¿Qué es **R**?

> [R](http://cran.r-project.org) es un **lenguaje de programación** principalmente orientado al análisis estadístico y visualización de información cuantitativa y cualitativa y publicado como **software libre**.

## [Librerías](https://cran.r-project.org/web/packages/)

* Las funciones se agrupan por paquetes o librerías
* Las Funciones más habituales se incluyen por defecto en R (base)
* Las librerías se pueden instalar y cargar fácilmente (install.packages() y library())

## Librerías

Por ejemplo [labdsv](https://cran.r-project.org/web/packages/labdsv/index.html)

```{r, eval=FALSE}
install.packages('labdsv')

library(labdsv)

library(help=labdsv)
```

Hay conjuntos de librerías según su temática llamadas [Task Views](http://cran.r-project.org/web/views)

## Fuentes de información

* [Manuales oficiales](https://cran.r-project.org/manuals.html)
* [Manuales externos](https://cran.r-project.org/other-docs.html)
* [Listas de correo](http://www.r-project.org/mail.html)
* [R-bloggers](http://www.r-bloggers.com)
* [Comunidad R-Hispano](http://r-es.org/)
* [Apuntes de Luís Cayuela](http://luiscayuela.blogspot.com.es/)


## Ayuda

```{r}
help("aov") ## Ayuda sobre una función

help('+') ## Ayuda sobre operadores

help.search('linear model') ## Búsqueda de palabras clave
```

# Elementos de R

## Variables, constantes y operadores

```{r}
a <- 3.25

a = 3.25

nombre <- 'Pepe'
```
```{r}
as.Date('2000-01-01')

as.Date('2000-01-01') + 2 
```

### Constantes

```{r}
NULL ## vector, matriz,  vacíos

NA ## celdilla sin valor

NaN ## valor no numérico  (ejm. 1/0=inf)

pi ## ya definidas
```

### Operadores

```{r}
a == 3.25

a == 6

nombre != 'Juan'

nombre == 'Pepe'

a != 2

5 < 6

10 >= 5
```

#### Operadores aritméticos

```{r}
1 + 2

1 - 2

5 / 3

2 ^ {3}

sqrt(10)
```

## Vectores

```{r}
a <- NULL # vector vacío

a <- 1:10 # 1 2 3 4 5 6 7 8 9 10

c <- seq(1, 10, by = 0.5) # 1 1.5 2 ... 9.5 10

d <- c(0, 1, 1, 2, 3) # 0 1 1 2 3

e <- c('b1', 'b2', 'b3') #  'b1' 'b2' 'b3'

f <- rep(5, 6) # 5 5 5 5 5 5

d[1] # el primer dato del vector 0

d[-1] # todos los datos del vector menos el primero 1 1 2 3
```

## Matrices

```{r}
mat <- matrix(1:12, 3, 4) # valores del 1 al 12, 3 filas y 4 columnas

rbind(1:5, 11:15, 21:25) # unir filas

cbind(1:5, 11:15, 21:25) # unir columnas

mat[1:2, 2:3] # selección de valores: filas 1 y 2 columnas 2 y 3

mat[, -2] # selección de toda la matriz excepto la columna 2

t(mat) # transponer la matriz
```

## Data frames

```{r}
mat <- matrix(1:30, 10) ## valores del 1 al 30 agrupados de 10 en 10 (10 filas 3 columnas)

df_mat <- as.data.frame(mat) ## convertir a 'data.frame'
```

```{r}
names(df_mat) # nombres de las variables

df_mat[2, 1] # seleccionar un elemento (fila 2 columna 1)

df_mat$V1 # seleccionar una variable (columna 1)
```

# Gestión del espacio de trabajo

```{r, eval=FALSE}
data(cars) ## cargar datos ejemplo

ls()

rm()

rm(a)

rm(list = ls())
```

# Importar y manejar mis datos

```{r}
data(iris)

# iris

head(iris)

tail(iris)

dim(iris)

names(iris)

attach(iris)

by(Sepal.Length, Species, summary) 

head(Sepal.Length)

# detach(iris)
```

## Primeros pasos

```{r}
names(df_mat)

names(df_mat) <- c('B1', 'B2', 'B3')

rownames(df_mat)

rownames(df_mat) <- LETTERS[1:10]

head(df_mat)
```

## Seleccionar de mis datos

```{r}
iris[, 1]

iris[1:6, -1]

iris[1:3, ]

iris[-1:-140, ]

iris[1:6, c(1, 3)]

iris[1:6, -c(1, 3)] 
```

## Estadísticos básicos

```{r}
table(Species) # Tabla de contingencia

summary(iris) # check

summary(cars)

sd(iris$Sepal.Length)
```

## Exportar datos

```{r, eval=FALSE}
write.table(df_mat,'df_mat.csv',
            sep=';',
            dec=',',
            col.names=TRUE,
            row.names=FALSE)
```

#  Funciones 

nombre_fun<-function(argumentos){expresion}

```{r}
di_hola_mundo <- function() {
  print('¡Hola Mundo!')
}

di_hola_mundo()
```

```{r}
a_euros <- function(pesetas) {
  pesetas / 166.386
}

a_euros(1000)

a_pesetas <- function(euros) {
  euros * 166.386
}

a_pesetas(6)
```

## ¿Cómo se haría la función 'Área del triángulo'?

```{r}
area.triangulo <- function(b = 3, h = 5) {
  b * h / 2
}

area.triangulo()

area.triangulo(b = 4)
```

# Gráficos básicos

```{r}
plot(
  x = 1:10,
  y = 1:10,
  xlab = 'eje X',
  ylab = 'eje Y',
  main = 'Título'
)

plot(
  x = 1:10,
  y = 1:10,
  type = 'l',
  xlab = 'eje X',
  ylab = 'eje Y',
  main = 'Título'
)

plot(
  x = 1:10,
  y = 1:10,
  type = 'o',
  xlab = 'eje X',
  ylab = 'eje Y',
  main = 'Título'
)
```

```{r}
plot(
  x = 1:10,
  y = 1:10,
  xlab = 'eje X',
  ylab = 'eje Y',
  main = 'Título'
)
```

## Leyendas 

```{r}
plot(
  Sepal.Length,
  Petal.Length,
  col = as.factor(Species),
  xlab = 'Long. Sépalo',
  ylab = 'Long. Pétalo'
)

legend(7,
       3,
       col = c(1:3),
       pch = 1,
       legend = unique(Species))
```

## Histogramas 

Índice de elementos de la especie versicolor

```{r}
# Opción A

indice_versicolor <- Species == 'versicolor'

hist(Sepal.Length[indice_versicolor])

# Opción B

sl_versicolor <- subset(Sepal.Length, Species == 'versicolor')

hist(sl_versicolor)
```

## Gráficos agrupados y exportación

```{r}
#jpeg('histogramas.jpg')

par(mfrow = c(1, 2)) # Definir plantilla de gráficos

hist(Sepal.Length)

hist(Sepal.Length[indice_versicolor])

#dev.off() # Cerrar el dispositivo gráfico o imagen
```

## Diagramas de cajas

```{r}
# hacer boxplot usando ggplot2
boxplot(Sepal.Length ~ Species)
```

## Diagramas de barras

```{r}
bar1_data <- read.table('data/bar1_data.csv',
                        sep = ',',
                        header = T)
```

```{r}
barplot(bar1_data$value, names.arg = factor(bar1_data$Site))
```

## Gráficos de regresión

```{r}
lm_pl_sl <- lm(Petal.Length ~ Sepal.Length)

summary(lm_pl_sl)

# plot(lm_pl_sl) # Gráficos secuenciales
```

```{r}
par(mfrow=c(2,2)) # Agrupar gráficos

plot(lm_pl_sl)
```

# Gráficos con ggplot2

[Manual de ggplot2 online](https://ggplot2.tidyverse.org/reference/)

## Regresión lineal 

```{r}
require(ggplot2)

c <- ggplot(iris, aes(y = Petal.Length, x = Sepal.Length))

c + stat_smooth(method = lm, colour = "black") + geom_point(aes(col = factor(Species)))

# ggsave('iris_lm.png') # guardar gráfico
```

## Gráfico de barras 

```{r}
c <- ggplot(bar1_data, aes(x = factor(Site), y = value))

c + geom_bar(stat = "identity")
# ggsave('bar1.png')
```

## Gráfico de barras agrupadas 

**Ejercicio: lee el archivo 'data/bar2_data.csv'**

```{r, echo=FALSE}
bar2_data <- read.table('data/bar2_data.csv',
                        sep = '|',
                        header = T)
```

```{r}
c <- ggplot(bar2_data, aes(x = factor(Site), value))

c + geom_bar(stat='identity',position = position_dodge2(preserve = "single"), aes(fill = factor(year)))

# añadir ejemplo de uso de facet_wrap!

# ggsave('bar2.png')
```

## Preparar datos para ggplot2

```{r}
data<-read.table('data/data.csv', sep = '\t', header = T)
```

```{r}
library(reshape)

head(data)

data_ggplot2 <- melt(data, id = c('site'))

data_ggplot2
```
